臺灣臺北地方法院民事判決　　　　　　 99年度簡上字第515號
上　訴　人　高尚美
訴訟代理人　蘇錦霞律師
被　上訴人　鄭金里
訴訟代理人　紀復儀律師
複　代理人　石芳玲律師
上列當事人間請求債務不履行損害賠償事件，上訴人對於中華民
國99年7月7日本院臺北簡易庭98年度北簡字第34443 號第一審判
決提起上訴，經本院於中華民國100年3月11日言詞辯論終結，判
決如下：
    主      文
上訴駁回。
第二審訴訟費用新臺幣陸仟捌佰壹拾伍元由上訴人負擔。
    事實及理由
一被上訴人起訴主張：
  (一)訴外人沈錦榮於民國96年6月1日與上訴人簽訂房屋租賃契約
    書，約定由沈錦榮向上訴人承租門牌號碼臺北市○○街42號
    3樓之2房屋（下稱系爭房屋），租期自96年7月15日至99年7
    月15日止。沈錦榮嗣將系爭房屋交予星光百分百餐廳營業使
    用，並於98年1 月20日徵得上訴人同意，將前開租賃契約之
    承租人變更為星光百分百餐廳之實際負責人即伊。
  (二)詎星光百分百餐廳之服務生即訴外人曹崇如於98年3月9日下
    午欲至系爭房屋陽台外推之違建部分開啟冷氣機時，因該違
    建部分年久失修，樓板破裂，致曹崇如自該違建部分地板墜
    落至一樓，受有手部、腿部嚴重骨折及顏面多處挫傷之傷害
    。星光百分百餐廳針對曹崇如受傷一事，於98年5 月12日與
    曹崇如成立勞資爭議案件調解，約定由星光百分百餐廳賠償
    曹崇如新臺幣（下同）389,365 元，伊已給付曹崇如前開款
    項。
  (三)惟曹崇如所受之損害乃因上訴人疏於注意租賃物之安全所致
    ，上訴人顯違反民法第423 條所定之義務而構成債務不履行
    ，致伊受有支出上開金額之損害，爰依民法第226條、第227
    條規定，請求上訴人賠償之等語。
二上訴人則抗辯：
  (一)兩造間約定之租賃標的物範圍並未包含系爭房屋之違建部分
    。如鈞院認為租賃標的物範圍包含違建部分，被上訴人明知
    違建部分有危險，仍於該處安裝冷氣，導致發生損害，其對
    損害之發生或擴大亦與有過失。
  (二)另關於被上訴人賠償曹崇如之金額，其中103,680 元為被上
    訴人應給付之薪資，並非曹崇如受傷所受之損失，自應予扣
    除等語。
三原審為被上訴人全部勝訴之判決，上訴人提起上訴，聲明：(一)
  原判決廢棄；(二)被上訴人在第一審之訴及假執行之聲請均駁回
  。被上訴人則答辯聲明：上訴駁回。
四兩造不爭執之事實（見本院卷第56-57頁）：
  (一)系爭房屋為上訴人所有，上訴人向來將之出租予他人使用。
    該屋陽台部分於民國80幾年間即外推（該違建位置詳如上證
    二平面圖綠色與藍色線條間所示區塊），上訴人迄今尚未將
    該違建部分拆除。
  (二)臺北市政府於96年6 月21日核發營利事業登記證予星光百分
    百餐廳，該餐廳為獨資商號，登記之負責人雖為洪郁婷，但
    實際負責人為被上訴人。
  (三)訴外人沈錦榮於96年6月1日與上訴人簽訂房屋租賃契約書（
    見原審卷第15-17 頁），約定由沈錦榮向上訴人承租系爭房
    屋全部，以現況交屋，租期自96年7月15日至99年7月15日止
    ，沈錦榮嗣將系爭房屋交予星光百分百餐廳營業使用。沈錦
    榮於98年初徵得上訴人同意，將前開租賃契約之承租人變更
    為被上訴人，兩造乃合意將前開房屋租賃契約書承租人欄「
    沈錦榮」之簽名、用印刪除，改由被上訴人在承租人欄用印
    ，並將此契約書第7條第8項：「租約期滿返還房屋，乙方同
    意將陽台增建部分拆除並恢復原狀」之約定刪除。
  (四)星光百分百餐廳之冷氣機係放置在系爭房屋違建部分，該餐
    廳之受僱人曹崇如於98年3月9日下午前去開啟該冷氣機時，
    自系爭房屋違建部分地板墜落至一樓，受有手部、腿部多處
    骨折及顏面多處挫傷之傷害（見原審卷第7 頁），星光百分
    百餐廳針對曹崇如受傷一事，於98年5 月12日與曹崇如成立
    勞資爭議案件調解，約定由星光百分百餐廳賠償曹崇如389,
    365元（見原審卷第8頁），被上訴人已給付曹崇如前開款項
    。
五兩造爭執要旨（見本院卷第57頁）：
  (一)系爭租賃契約之租賃標的物，是否包含系爭房屋之違建部分
    ？
  (二)被上訴人對於本件損害之發生是否與有過失？
六本院之判斷：
  (一)系爭租賃契約之租賃標的物，包含系爭房屋之違建部分：
    1.兩造均同認訴外人沈錦榮於96年6月1日即與上訴人簽訂房
      屋租賃契約書，約定由沈錦榮向上訴人承租系爭房屋，沈
      錦榮嗣於98年初徵得上訴人同意，將前開租賃契約之承租
      人變更為被上訴人等情，上訴人更自承系爭房屋之陽台部
      分早經外推違規使用，其將系爭房屋出租予沈錦榮時，陽
      台部分即屬違建（見原審卷第52頁）；且其將系爭房屋出
      租予沈錦榮前，係將該屋出租予他人作為美容院使用（下
      稱前美容院房客），該房客曾施作隔間牆將陽台違建與該
      屋其餘部分隔開（見本院卷第41頁），惟觀諸上訴人所提
      出之前美容院房客使用系爭房屋之平面圖（見本院卷第36
      頁），可知當時系爭房屋之陽台違建部分並無獨立出入口
      ，仍須藉由系爭房屋之大門方可出入，足證該陽台違建部
      分仍屬系爭房屋之一部。而上訴人自承係於前美容院房客
      遷離系爭房屋後即以現狀將該屋出租予沈錦榮，亦可推知
      斯時該屋違建部分並無使用上之獨立性，仍屬系爭房屋之
      一部，而上訴人與沈錦榮於簽署房屋租賃契約書時，已於
      該契約書第1條明載承租標的為臺北市○○街42號3樓之2
      房屋「全部」（見原審卷第15頁），顯見當時雙方之真意
      並未將系爭房屋陽台違建部分排除在租賃範圍外。再者，
      上訴人另陳稱：被上訴人承租系爭房屋時曾表示要將陽台
      違建部分改建為化妝更衣室等語（見原審卷第52頁），益
      徵上訴人於出租系爭房屋時，亦將陽台違建部分一併交予
      被上訴人使用收益，系爭房屋陽台違建部分確實為本件租
      賃標的之一部，足堪認定。上訴人臨訟否認曾將陽台違建
      部分出租予被上訴人使用，難認屬實，要不足採。
    2.按出租人應以合於所約定使用、收益之租賃物，交付承租
      人，並應於租賃關係存續中保持其合於約定使用、收益之
      狀態，為民法第423 條所明定，是出租人對於租賃標的物
      有保持義務甚明。兩造所簽訂之租賃契約書第5 條亦約定
      ：「乙方（即被上訴人）應以善良管理人之注意使用房屋
      ，除因天災地變等不可抗拒之情形外，如因乙方之過失致
      房屋毀損，應負擔損失賠償之責。房屋因自然之損壞有修
      繕必要時由甲方（即上訴人）負責修理」（見原審卷第16
      頁），亦明揭上訴人有保持系爭房屋屋況之義務。上訴人
      雖陳稱：系爭房屋陽台違建部分早年即經他人報請主管機
      關拆除，主管機關有將違建部分地板打了幾個洞，事後均
      無人修繕，被上訴人承租系爭房屋時即知陽台違建部分屋
      況危險，如要使用應自行加強安全措施云云，證人即曾為
      上訴人介紹房客之不動產經紀人周伯勳雖亦到庭證稱：其
      在91年間曾接受上訴人委託出租系爭房屋，當時其曾至系
      爭房屋查看屋況，該屋陽台部分已經外推，應該是很久以
      前加蓋的，當時違建加蓋的部分屋況很差，地板是水泥，
      但是地上有好幾個洞，從地上的洞可以看得出來水泥下方
      有鐵片，鐵片都生鏽…」、「前美容院房客搬離後其有再
      去該屋查看，發現該房客已將房屋搬空，僅留一台7.5 噸
      冷氣主機在陽台違建部分；違建部分之地板狀況與其之前
      所見相同」等語（見本院卷第49頁），然經本院向臺北市
      建築管理處查詢系爭房屋之違建拆除紀錄，該處函覆該屋
      並無違建查報紀錄，有該處覆函可參（見本院卷第12頁）
      ，是上訴人將系爭房屋出租予被上訴人時，陽台違建部分
      之地板是否如上訴人所言有數個破洞，即有疑義。況上訴
      人亦稱前美容院房客承租系爭房屋期間，在陽台違建部分
      放置2 台鍋爐與冷氣主機（見本院卷第41頁背面），可知
      當時陽台違建部分之地板，仍可承受相當重量，並非完全
      無法承重而不堪使用。是縱使沈錦榮於96年間以前美容院
      房客搬離時之房屋現況向上訴人承租系爭房屋，僅代表當
      時雙方合意上訴人另行出資無須整修陽台違建部分，但陽
      台違建部分仍須可供放置冷氣或鍋爐使用，方謂合於雙方
      約定之使用、收益狀況；且上訴人於租賃契約存續期間，
      對陽台違建部分仍有保持合於約定使用收益狀況之義務。
      系爭租賃契約之承租人於98年變更為被上訴人，被上訴人
      仍得要求上訴人負前開保持義務，自不待言。上訴人以前
      開情詞置辯，顯係將以房屋現況出租，與日後是否須負保
      持義務二者混為一談，亦無足取。
    3.又兩造均不爭執沈錦榮及被上訴人承租系爭房屋係作為星
      光百分百餐廳之營業處所，在系爭陽台違建處放置冷氣主
      機，衡情當有派人行經該違建部分開啟空調以供營業所需
      之必要，是上訴人於系爭租賃契約存續期間，應保持系爭
      陽台違建部分之屋況，須可供人安全通行。然上訴人自承
      ：98年1 月承租人變更為被上訴人以後，有一次因樓上漏
      水其至系爭房屋查看，被上訴人僱用之餐廳經理有向其表
      示陽台違建部分很危險要處理，但其認為被上訴人會自己
      負責故未處理等語（見原審卷第53頁）。證人曹崇如亦於
      原審證稱：星光百分百餐廳之空調主機放置在系爭陽台違
      建部分，一定要經過違建部分才能去機房開啟空調；其自
      違建部分掉落之地點看起來很危險，沒有作任何安全措施
      ，走在違建部分地板上會覺得很不牢靠，有要掉下去及懸
      空的感覺等語（見原審卷第100 頁）。查星光百分百餐廳
      自96年間開始在系爭房屋營業，其員工均能安全行經違建
      部分開啟冷氣主機，惟迄至98年間系爭房屋陽台違建部分
      之屋況每下愈況，被上訴人之員工行走其上已感危險，承
      租人一方既已通知上訴人應盡保持義務，維持該屋合於約
      定使用收益之狀態，惟上訴人竟未為之，致被上訴人之受
      僱人曹崇如於98年3月9日自系爭陽台違建部分墜落地面受
      傷，被上訴人因而賠償曹崇如389,365 元而受有損害，被
      上訴人所受損害，與上訴人未盡出租人保持義務一事具有
      因果關係甚明，被上訴人依民法第227條、第226條之規定
      訴請被上訴人賠償，即屬有據。
    4.上訴人雖另辯稱：被上訴人賠償予曹崇如之款項，其中
      103,680 元為被上訴人應給付之薪資，並非曹崇如受傷所
      致之賠償，未可列為本件損害範圍云云，然細觀被上訴人
      與曹崇如成立調解之勞資爭議案件調解會議紀錄（見原審
      卷第8頁），上訴人所指之103,680元乃被上訴人賠償曹崇
      如因傷無法工作之半年工資補償，而非被上訴人本應給付
      曹崇如之薪資，該項工資補償自屬因曹崇如受傷所生之賠
      償。上訴人所辯，顯然曲解該部分賠償金之性質，洵無可
      採。
  (二)被上訴人對於本件損害之發生並無過失：
    又按損害之發生或擴大，被害人與有過失者，法院得減輕賠
    償金額，或免除之，民法第217條第1項著有規定。上訴人雖
    辯稱：被上訴人明知陽台違建部分屋況不佳，卻在該處安裝
    冷氣，導致發生損害，其對損害之發生或擴大與有過失云云
    ，惟依兩造之約定，系爭陽台違建部分須可供放置營業所需
    之冷氣或鍋爐，如前述，是被上訴人於陽台違建部分安裝冷
    氣，顯係以合於兩造約定之使用收益方法使用系爭房屋，自
    無過失可言，要難認為其對本件損害之發生與有過失，是上
    訴人此部分辯詞，亦非有理。
  (三)綜上所述，上訴人於系爭租賃契約存續期間，未盡出租人之
    保持義務，致被上訴人受有損害，被上訴人依民法第226 條
    、第227條規定，請求上訴人賠償389,365元，及自起訴狀繕
    本送達翌日即98年12月11日起至清償日止，按年息百分之5
    計算之利息，為有理由，應予准許。原判決命上訴人如數給
    付，並依職權為假執行之宣告，於法並無違誤。上訴意旨指
    摘原判決不當，聲明廢棄改判，為無理由，其上訴應予駁回
    。
  (四)本件事證已明，兩造其餘攻擊防禦方法及舉證，經本院審酌
    後，認與判決結果無影響，爰不另一一論述，併予敘明。
七本件之訴訟費用，依後附計算書確定為如主文第2項所示金額
  。
八據上論結，本件上訴為無理由。依民事訴訟法第436條之1第3
  項、第449條第1項、第78條，判決如主文。
中    華    民    國   100    年    3     月    31    日
                民事第七庭審判長法  官  陶亞琴
                                法  官  蘇嘉豐
                                法  官  陳婷玉
計  算  書
項      目        金  額（新臺幣）        備    註
第二審裁判費         6,285元
第二審證人旅費         530元
合      計           6,815元
以上正本係照原本作成
本判決不得上訴
中    華    民    國   100    年    3     月    31    日
                                書記官  吳鸝稻